臺灣高等法院臺南分院民事判決　九十三年度上易字第二○號　　Ｋ
　　　上　訴　人　台南縣麻豆鎮農會
　　　法定代理人　丙　○　○
　　　訴訟代理人　　禎　和　律師
　　　被上　訴人　乙　○　○
　　　訴訟代理人　甲　○　○
右當事人間請求給付借款事件，上訴人對於中華民國九十二年十二月八日臺灣臺南地
方法院第一審判決（九十二年度訴字第一七○七號）提起上訴，本院於九十三年六月
一日言詞辯論終結，判決如左：
      主      文
原判決廢棄。
被上訴人應給付上訴人新台幣伍拾玖萬玖仟玖佰玖拾陸元，及自民國九十一年十二月
九日起至清償日止，按年息百分之八點八五計算之利息；暨自民國九十二年一月十日
起至清償日止，在六個月以內者，按上開利率百分之十，超過六個月者，按上開利率
百分之二十計付違約金。
第一、二審訴訟費用由被上訴人負擔。
      事      實
甲、上訴人方面：
  一、聲明：求為判決：
（一）原判決廢棄。
（二）被上訴人應給付上訴人新台幣（下同）五十九萬九千九百九十六元，及自民國
      （下同）九十一年十二月九日起至清償日止，按年息百分之八點八五計算之利
      息，暨自九十二年一月十日起至清償日止，在六個月以內者，按上開利率百分
      之十，超過六個月者，按上開利率百分之二十計付違約金。
  二、陳述：除與原判決記載相同者，予以引用外，補稱：
（一）按被上訴人於九十年三月八日向上訴人借款八十萬元，約定借款期限為七年，
      被上訴人應自九十年四月八日按月攤還本息，利息按上訴人基本放款利率調加
      碼年息百分之一點七五計算，並約定如未按期支付利息或到期不履行時，除按
      約定利率計息外，逾期清償在六個月以內者，按上開利率百分之十，超過六個
      月者，按上開利率百分之二十計付違約金。詎被上訴人自九十一年十二月九日
      起即未依約清償本息，則借款債務顯已到期，被上訴人尚有五十九萬九千九百
      九十六元本金及其利息、違約金未還。上開事實有九十年三月八日借據、農貸
      申請書、八十五年二月七日授信約定書、放款帳卡、利率變動表及客戶往來交
      易明細表附卷可參。
（二）次按：
    (1)金融機構採自行建制之「印鑑制度」，以留存印文表彰授權制度已行之多年，
      且因印鑑涉及授權之認定，故金融機構於印鑑建立之初無不慎重辦理，且立印
      鑑人亦莫不謹慎保管印鑑，雙方並約定立印鑑人與銀行往來，只要憑其約定之
      印鑑，親自或請他人前來辦理貸款用印或保證用印等手續皆可；亦即銀行實務
      上於辦理第一次對保時，就授信約定書及印鑑卡，必由本人親自簽名及留存印
      鑑，嗣後就借據或貸款契約即視是否與授信約定書及印鑑卡相符而辦理，以簡
      化借貸程序便利大眾並兼顧交易安全。故印鑑制度已成為金融業授信之慣例，
      並為社會大眾所周知接受，且已施行多年，誠屬灼然。
    (2)上訴人麻豆鎮農會與被上訴人於八十五年二月七日所簽立之授信約定書，係由
      台灣省政府財政廳於七十六年六月間，召集省屬行庫代表研商後統一擬定，並
      經提報各所屬行庫董（理）事會核定後正式實施，有中華民國銀行商業同業會
      全國聯合會八十六年二月四全法字第○○六四五號函可稽；而該約定書之目的
      係就各種不同契據中，部分共通事項約款，如利息之支付、保證人之責任等為
      共通之規定，以補充為各個契約之一般性約款，簡化借款手續之繁瑣及逐筆借
      保簽章之麻煩，對於工商業活動大有裨益，實為便民之舉，而為金融業界廣泛
      使用。基於當事人契約自由原則，系爭授信約定書之內容實不能遽認為無效，
      應屬至明。是以被上訴人辯稱：上訴人以系爭授信約定書、借據，主張本件借
      款確屬存在，有違「依照原告一方預定用於同類契約之條款而訂定之契約，免
      除或減輕原告查證放款對象身份之責任，且於他方當事人有重大不利益」，認
      授信約定書之約定自屬無效，應有誤解。
    (3)依兩造所訂定之授信約定書第二條「立約人因名稱、組織、章程內容、印鑑、
      代表人、代表人權限範圍或其他足以影響貴會權益變更情事發生時，應即以書
      面將變更情事通知貴會，並辦妥變更或註銷留存印鑑之手續。於未為前項通知
      及變更或註銷留存印鑑手續前與貴會所為之交易，立約人均願負其責任，如因
      而造成貴會損害，並負賠償責任。」第十條「凡持有貴會發給立約人之擔保物
      收據或保管證或立約人印鑑，前往貴會請求返還或更換擔保物及其有關文件者
      ，均視為立約人之代理人。」第十二條「本約定書之簽名及印鑑皆為立約人當
      時親自為之，嗣後立約人與貴會之往來悉憑該簽名或印鑑，任擇一式即生效力
      。」規定，被上訴人既親自於授信約定書上簽名並蓋用印章，且自承長期以來
      皆委由親友或陳順益等第三人憑該印鑑前來上訴人農會辦理貸款，被上訴人對
      於上開條款之內容，自不能諉為不知。是以被上訴人對於兩造約定之印鑑涉及
      授權之認定，顯知之甚稔。
    (4)又借據內印章及作押房契約既均屬真正，雖由他人代為立據，而除有確切反證
      外，自應推定為本人授權行為（最高法院三十七年度上字第八八一六號判例意
      旨參照）。是本件借據上之「乙○○」印文與系爭授信約定之印鑑顯然相符，
    依上述判例意旨，自應推定為被上訴人乙○○之授權行為；若被上訴人認本件
      借款有冒貸情事，自應負舉證推翻之責（按私人不爭之印章，由自己或有權之
      人保管、使用，是為常態；被人盜用，是為變態；主張變態事實之當事人應負
      舉證之責任）乃屬當然。此亦基於一般金融業界普遍使用「印鑑制度」作為交
      易型態之交易安全考量，否則每一位前來金融機構簽立授信約定書之消費者，
      將來均以金融機構悉憑印鑑章，本人未確實於每一筆貸款辦理簽名、對保為由
      ，而拒絕承認債務，則印鑑制度將蕩然無存，最後社會成本勢必將歸由社會大
      眾負擔，豈可不慎。
    (5)再系爭授信約定書第二條雖載「立約人印鑑變更情事發生時，應即以書面將變
      更情事通知貴會，並辦妥變更或註銷留存印鑑之手續，於未為前項通知及變更
      或註銷留存印鑑手續前與貴會所為之契約，立約人均願負其責任，如因而造成
      貴會損害，並負賠償責任」等語。然該約款，係課立約定書人於名稱、組織、
      章程內容、印鑑、代表人、代表人權限變更情事發生時，應通知農會，並辦妥
      變更或註銷留存印鑑之手續，而非約定任何人盜用或偽造立約定書人之印章為
      債務人或保證人，向立約銀行借貸金錢或保證債務，立約定書人皆須負清償之
      責；實難認有加重立約定書人責任，或對其有重大不利益。且立約定書人有前
      揭情事變更時，不為通知或為印鑑變更，再執為對抗相對人，將使法律關係趨
      於複雜，損及他方權益；故於契約課立約人辦理通知及變更或註銷印鑑手續之
      義務，並無顯失公平之處。是倘被上訴人認並無授權第三人持該印鑑為本件借
      款，本應隨即通知上訴人農會有情事變更之事實，被上訴人卻完全未為任何保
      全、通知之動作；嗣後更以同樣方式授權不特定第三人持該印鑑向上訴人農會
      連續三次借貸；被上訴人於保管系爭印鑑上顯有過失，未盡妥善保管印鑑及即
      時通知上訴人農會上開情事變更之責，造成上訴人農會之損失，被上訴人自應
      負起本件債務之清償責任。
（三）代理人於代理權限內，以本人名義所為之意思表示，直接對本人發生效力；又
      由自己之行為表示以代理權授與他人，或知他人表示為其代理人而不為反對之
      表示者，對於第三人應負授權人之責任；民法第一百零三條、第一百六十九條
      定有明文。
    (1)被上訴人係於七十二年七月十九日於上訴人農會開戶，並自八十五年二月七日
      起至九十一年七月二十五日止陸續有十筆借款債務，期間多次借款，其借據申
      請書、借據及展期申請書均非被上訴人本人親自辦理暨簽名，而係委由親友持
      被上訴人與上訴人授信約定之印文前來辦理，金額皆係撥款至被上訴人於上訴
      人農會之帳戶，被上訴人並按期繳息。甚被上訴人後來因視力不佳，借款暨展
      期皆非本人前來辦理，實已成為兩造交易常態，先予敘明。而此益徵被上訴人
      對於八十五年二月七日與上訴人簽立授信約定書約定「嗣後其與上訴人間之往
      來，悉憑該簽名或印鑑任擇一式即生效力」之約款，亦同意之；且該約款對於
      被上訴人亦具有實質上之便利，難謂該約款僅係獨利上訴人農會一方之條款，
      而對於被上訴人有重大不利益之顯失公平情事。
    (2)為便利被上訴人於上訴人農會之資金周轉，上訴人農會進行放款時則以審核被
      上訴人之印鑑章為主要依據；如此長期交易型態實已形成一信賴關係，上訴人
      縱有因此減輕查證放款對象身份之責任，亦係經被上訴人同意而為之，並不符
      民法第二百四十七條之一規定。原審不察，遽認系爭授信約定書約款顯係依照
      上訴人一方預定用於同類契約之條款而訂定之契約，免除或減輕上訴人查證放
      款對象身分之責任，且於他方當事人有重大不利益，該約定於本件自屬無效云
      云，誠有未合。
    (3)再本件債務發生於九十年三月八日，被上訴人委由親友持被上訴人依系爭授信
      約定書所留存之印文前來上訴人農會借款八十萬元，基於被上訴人長期於上訴
      人農會之申貸型態皆是如此，上訴人於確實核對印文無誤後，方准予核貸；且
      八十萬借款亦係直接核撥至被上訴人於上訴人農會所設之帳戶。甚至被上訴人
      之後分別於九十年五月十八日、五月二十三日、七月二十五日，亦同樣委由親
      友持系爭授信約定之印文前來上訴人農會辦理借款，金額分別為六十四萬元、
      三十萬元及十萬元，並有陸續繳息記錄。倘本件借款之發生係因系爭授信印文
      之遺失被盜用，被上訴人當時何以無申請掛失之表示，且事後亦無任何反對之
      意思，反而陸續再為三筆借款；足證系爭授信印文之借貸行為，顯係出於上訴
      人之授權行為，業已明矣。
    (4)依被上訴人自八十五年二月至九十一年七月間，共向上訴人麻豆農會辦理十次
      借款情形之明細表，足徵自八十八年二月五日起最後六次借款均非被上訴人親
      自辦理，而係委由不特定第三人持系爭印鑑前來辦理借貸、轉期，此自各次申
      請書之簽名均與授信約定書之簽名筆跡不符即可知悉。甚至被上訴人所不爭之
      借款日期為八十八年二月五日、金額一百二十萬元之借款，亦由被上訴人委託
      陳順益持被上訴人印鑑前來辦理，金額亦核撥至被上訴人帳戶後，再轉撥至第
      三人陳順益帳戶；就此借款，上訴人並無否認，且陸續繳息清償，目前尚積欠
      上訴人十四萬九千元。是被上訴人就本件八十萬借款辯稱：未經本人借款對保
      ，否認有借款事實，借款係轉至陳順益帳戶，顯與被上訴人無關云云，均屬飾
      詞賴債。
    (5)被上訴人訴訟代理人甲○○於鈞院證稱：「（ＡＢＣＥＦ是你父親簽名、ＤＧ
      是委託他人簽名、ＨＩ這二張不是你父親簽的？）是的」，亦對數筆借款不爭
      ，然所稱筆跡相符則與事實不符；蓋自被上訴人自承之「ＡＢＣＥＦ」申請書
      簽名之筆跡觀之，以肉眼辨識此五張轉期申請書之簽名，顯非同一人之筆跡，
      且亦與被上訴人當初所簽立之授信約定書筆跡不符；是「ＡＢＣＥＦ」應非被
      上訴人所親簽。甚編號「Ｆ」部分之日期係於九十二年二月十三日，若參酌其
      證詞：「乙○○八十九年下半年眼睛就不好了，到了九十年三月十二日到榮總
      開刀後，眼睛就看不見了」；則被上訴人於九十二年二月份根本不可能為編號
      「Ｆ」轉期申請書簽名。故上開被上訴人不爭之五紙轉期申請書，顯皆係被上
      訴人委託第三人持系爭印鑑前來辦理。灼然至明。
    (6)另被上訴人雖否認九十一年五月二十七日三十萬元借款（原為九十年五月二十
      三日借款三十萬，九十一年五月二十七日轉期），惟觀被上訴人於九十年五月
      二十三日向上訴人農會借貸三十萬元之繳息記錄，可知被上訴人自九十年五月
      二十三日至九十二年十一月二十七日均有按期繳息，直至本件一審上訴人敗訴
      後，被上訴人見有機可乘，方拒為繳息，足徵被上訴人對系爭借款債務知悉甚
      明。
    (7)被上訴人於上訴人農會自八十五年二月七日起至九十一年七月二十五日止之十
      筆借款債務，與本件借款同樣方式，皆係授與印鑑委由不特定第三人前來辦理
      貸款、轉期，情形不下十次；此自被上訴人代理人證詞「六十四萬元和一筆十
      萬元有借，另筆四十萬元我們沒有借貸，Ｇ這張不是我父親所簽，印章也不是
      我父親的印章，但是我們借的沒錯，簽名也不是父親簽的，也是委託他人簽名
      但是這筆錢我們已經還清了，Ｈ不是父親所簽，Ｉ也不是」，足徵被上訴人亦
      自承平時確實有委託不特定之親友前來上訴人農會辦理貸款轉期之借貸習慣，
      應屬至明。故於包括本件在內之至少六筆未由被上訴人出面親簽，而授與印鑑
      委由親人前來辦理貸款之借貸關係中，焉能毫無實據即由被上訴人選擇性地承
      認債務？交易安全又如何確保？是被上訴人對於本件之債務實應負起授權人責
      任。
    (8)被上訴人代理人於  鈞院亦自承被上訴人乙○○兩眼視力不佳後，平時該帳簿
      及印鑑均由被上訴人之妻王陳秀蓮保管，若須至上訴人農會辦理借貸、領款時
      ，則常常將帳簿及印鑑委由其親友或胞弟陳順益辦理等情，足徵被上訴人將系
      爭印鑑及帳簿交由親友前來上訴人農會辦理借貸等相關程序，已為被上訴人習
      慣表徵；而此足以引起上訴人對持該印鑑之親友等同被上訴人代理人之信賴，
      是無論被上訴人與其親友間事後有何內部糾紛，誠不得執之對抗善意之第三人
      即上訴人麻豆鎮農會。
    (9)基上，被上訴人長期以來即有授與他人持系爭印鑑前來上訴人農會辦理借貸轉
      期之相關事宜，對於上訴人麻豆鎮農會而言，該印鑑章之授與，顯已等同於授
      權代理之意思；被上訴人自應依民法第一百零三條代理、第一百六十九條表見
      代理之規定，對於本件債務負清償之責。
  三、證據：除援用於原審所提之證據外，補提「客戶交易明細表─被上訴人按期繳
      息之記錄」、借款申請書、借款轉期申請書、「麻豆鎮農會」取款憑條、放款
      放出撥貸／合併貸放登錄單（代傳票）、放款帳卡、「麻豆鎮農會」農貸申請
      書、匯款解款收入傳票、客戶往來交易明細表（以上均為影本）為證。
乙、被上訴人方面：
  一、聲明：求為判決：駁回上訴。
  二、陳述：除與原判決記載相同者，予以引用外，補稱：
（一）被上訴人從未授權他人以被上訴人「乙○○」之名義申辦本件貸款事宜，亦從
      未取得本件所貸之款項，被上訴人所有之「乙○○」印鑑章，前曾經被上訴人
      配偶持以委託其胞弟陳順益（原任職於上訴人擔任農會秘書工作）前往領款，
      詎竟遭陳順益盜用並偽填本件借據、農貸申請書後，持向上訴人申辦本件貸款
      ，被上訴人既係遭人冒名申辦本件貸款，自毋庸就本件債務負清償之責。
（二）又被上訴人自八十九年下半年起眼睛就不好，至九十年三月十二日到榮民總醫
      院開刀後，眼睛就看不見了，根本不可能再向上訴人借款；因之另一筆於九十
      年五月二十三日所借之三十萬元，亦有問題。
（三）再被上訴人自從眼睛看不見以後，若要至農會提存款都由被上訴人之妻王陳秀
      蓮處理，惟因被上訴人妻子不識字，故交由其胞弟陳順益代為處理，從未委託
      其他人代辦。
  三、證據：除援用於原審所提之證據外，補提被上訴人借款明細表影本一份為證。
丙、本院依被上訴人之聲請向「行政院國軍退除役官兵輔導委員會高雄榮民總醫院」
    調取被上訴人因眼疾至該院醫療之全部病歷資料。
      理      由
一、本件上訴人起訴主張：被上訴人曾於九十年間提供其與上訴人間之往來印鑑章，
    委由不知名之第三人持向上訴人以被上訴人「乙○○」之名義申辦貸款事宜，並
    於九十年三月八日，由被上訴人擔任借款人向上訴人借得八十萬元，雙方約定前
    述借款期限為七年，借款人應自九十年四月八日起按月於每月八日平均攤還本息
    ，利息則按上訴人基本放款利率調加碼年息百分之一點七五計算，且約定如未按
    期支付利息或到期不履行時，除按約定利率計息外，逾期清償在六個月以內者，
    按上開利率百分之十，在六個月以上者，按上開利率百分之二十計付違約金。詎
    被上訴人借款之後，竟自九十一年十二月九日起之本金利息均未依約清償，則上
    開債務依約應已屆期，目前被上訴人尚積欠本金五十九萬九千九百九十六元，及
    約定之利息與違約金。爰本於消費借貸之法律關係，求為判命被上訴人應給付上
    訴人五十九萬九千九百九十六元，及自九十一年十二月九日起至清償日止，按年
    息百分之八點八五計算之利息，暨自九十二年一月十日起至清償日止，在六個月
    以內者，按上開利率百分之十，超過六個月者，按上開利率百分之二十計付違約
    金之判決等語。
二、被上訴人則以：被上訴人自八十九年下半年起眼睛就不好，至九十年三月十二日
    到榮民總醫院開刀後，眼睛就看不見了，根本不可能再向上訴人借款；且自從眼
    睛看不見以後，若要至農會提存款都由被上訴人之妻王陳秀蓮處理，惟因被上訴
    人妻子不識字，故交由其胞弟陳順益代為處理，從未委託其他人代辦。至本件貸
    款，乃陳順益盜用並偽填本件借據、農貸申請書後，持向上訴人申辦本件貸款，
    尚與被上訴人無關；被上訴人既係遭人冒名申辦本件貸款，自毋庸就本件債務負
    清償之責等語，資為抗辯。
三、按稱消費借貸者，謂當事人一方移轉金錢或其他代替物之所有權於他方，而約定
    他方以種類、品質、數量相同之物返還之契約；而借用人應於約定期限內，返還
    與借用物種類、品質、數量相同之物；又債權人基於債之關係，得向債務人請求
    給付；而給付有確定期限者，債務人自期限屆滿時起，負遲延責任；且以支付金
    錢為標的者，債權人得請求依法定利率計算之遲延利息；但約定利率較高者，仍
    從其約定利率；另由自己之行為表示以代理權授與他人，或知他人表示為其代理
    人而不為反對之表示者，對於第三人應負授權人之責任；民法第四百七十四條第
    一項、第四百七十八條前段、第一百九十九條第一項、第二百二十九條第一項及
    第二百三十三條第一項及同法第一百六十九條已分別定有明文。次按民法四百七
    十五條有關「消費借貸，因金錢或其他代替物之交付，而生效力」之規定，已於
    八十九年四月二十六日修正時以該條易使人誤會金錢或其他代替物之交付為消費
    借貸契約之生效要件而予以刪除；換言之，消費借貸契約為要物契約，除當事人
    之合意外，更須交付金錢或其他代替物，以移轉所有權於他方，始能成立。另按
    民法第一百六十九條係為保護善意第三人而設，故本人有使第三人信以為以代理
    權授與他人之行為而與之交易，即應使本人負其責任。又此本人責任係指履行責
    任而言，並非損害賠償責任，故本人有無過失在所不問（最高法院四十四年度台
    上字第一四二四號判例參照）。末按當事人主張有利於己之事實者，就其事實有
    舉證之責任；民事訴訟法第二百七十七條前段定有明文。又主張常態事實者，就
    其事實無庸舉證，主張變態事實者，應就變態事實負舉證義務，此為舉證責任分
    擔原則。再者，原告（即本件之上訴人）對於自己主張之事實（即起訴事實）已
    盡證明之責後，被告（即本件之被上訴人）對其主張於抗辯之事實，並無確實證
    明方法或僅以空言爭執者，當然認定其抗辯事實之非真正，而應為被告不利益之
    裁判；另主張法律關係存在之當事人，僅須就該法律關係發生所須具備之特別要
    件，負舉證之責任，至於他造主張有利於己之事實，應由他造舉證證明（最高法
    院十八年度上字第一六七九、二八五五號及同院五十二年度台上字第五一八號判
    例參照）。
四、查上訴人主張被上訴人曾於九十年間提供其與上訴人間之往來印鑑章，委由不知
    名之第三人持向上訴人以被上訴人「乙○○」之名義申辦貸款事宜，並於九十年
    三月八日，由被上訴人擔任借款人向上訴人借得八十萬元，且雙方約定前述借款
    期限為七年，被上訴人應自九十年四月八日起按月於每月八日平均攤還本息，利
    息則按上訴人基本放款利率調加碼年息百分之一點七五計算，同時約定如未按期
    支付利息或到期不履行時，除按約定利率計息外，逾期清償在六個月以內者，按
    上開利率百分之十，在六個月以上者，按上開利率百分之二十計付違約金；詎被
    上訴人借得系爭款項之後，竟自九十一年十二月九日起均未依約清償本金及利息
    ，目前被上訴人尚積欠上訴人本金五十九萬九千九百九十六元及約定之利息與違
    約金之事實，已據上訴人於原審及本院審理時陳述在卷，並有其所提出之九十年
    三月八日借據、九十年三月八日「麻豆鎮農會」農貸申請書、八十五年二月七日
    授信約定書、放款帳卡資料、客戶往來交易明細表各一份及利率變動表共二紙（
    以上均為影本）在卷可參（原審卷(二)第十三至十五、十七至十八、三十、三二及
    三五頁）；再參以被上訴人對於系爭借款確已由上訴人於核准借貸後，撥至被上
    訴人在上訴人農會所申設帳戶乙情亦不爭執以觀，自屬真實。至被上訴人雖為前
    揭情詞之抗辯，惟此則為上訴人所堅決否認；從而本件應予審究者厥為被上訴人
    應否就系爭借款依民法表見代理規定，對上訴人負授權人責任，而對於本件系爭
    借款債務負清償之責而已。經查：
（一）本件被上訴人於八十五年間為向上訴人借款，確曾與上訴人麻豆鎮農會於同八
      年二月七日簽訂「授信約定書」，並由被上訴人其上親自簽名及蓋用被上訴人
      「乙○○」名義之印鑑章，且上訴人之信用部亦就系爭簽名及印文之真正與被
      上訴人完全對保手續之事實，已據上訴人於原審及本院審理時陳述在卷，並有
      其所提出之前揭授信約定書影本一份在卷可憑，復為被上訴人所不爭執，自屬
      真實。
（二）經本院核閱兩造所訂立之前揭「授信約定書」所載，兩造願共同遵守所約定之
      各條款中，第二條業已載明：「立約人因名稱、組織、章程內容、印鑑、代表
      人、代表人權限範圍或其他足以影響貴會權益變更情事發生時，應即以書面將
      變更情事通知貴會（即上訴人），並辦妥變更或註銷留存印鑑之手續。於未為
      前項通知及變更或註銷留存印鑑手續前與貴會所為之交易，立約人均願負其責
      任，如因而造成貴會損害，並負賠償責任。」而該「授信約定書」係由臺灣省
      政府財政廳於七十六年六月間，召集省屬行庫代表研商後統一訂定，並經提報
      各所屬行庫董（理）事會後正式實施，有中華民國銀行商業同業公會全國聯合
      會八十六年二月四全法字○○六四五號函一紙可按（附於原法院八十五年度訴
      字第一四三○號卷第五七頁）；而究該約定書之目的，係就各種不同借貸契據
      中，部分共通事項約款如利息之支付、保證人之責任等為共通之規定，資為補
      充為各個契約之一般性約款，以簡化借款手續之繁瑣，而為目前金融業界所廣
      泛使用者；基於「當事人契約自由」之原則，前揭「授信約定書」尚不能認為
      無效。況依前所述，被上訴人既親自於該約定書上簽名並蓋用印章，且完成對
      保之手續，則其對於「授信約定書」所載該條款之內容，自不能諉為不知。
（三）系爭「授信約定書」第二條固記載：「立約人因‧‧印鑑‧‧變更情事發生時
      ，應即以書面將變更情事通知貴會，並辦妥變更或註銷留存印鑑之手續，於未
      為前項通知及變更或註銷留存印鑑手續前與貴會所為之交易，立約人均願負其
      責任，如因而造成貴會損害，並負賠償責任。」等語；惟按我國一般金融機構
      就貸放款業務，其標準作業程序均採自行建制之「印鑑制度」，即以留存印文
      表彰授權制度，並已行之多年，成為金融業授信之慣例；且因印鑑涉及授權之
      認定，故一般金融機構於印鑑建立之初，無不慎重辦理，而立印鑑人為防止風
      險亦莫不謹慎保管印鑑；同時雙方並約定立印鑑人與銀行往來時，僅要憑其約
      定之印鑑，則究係親自或委請他人前來辦理貸款或保證用印等手續皆無不可；
      亦即在銀行一般實務上，對於辦理第一次對保時，就「授信約定書」及留存之
      「印鑑卡」，必由本人親自簽名及留存印鑑，嗣後就借據或貸款契約之訂立、
      變更（如借新還舊、擔保物之變動等），悉視其上所顯現之印文是否與「授信
      約定書」及「印鑑卡」相符而為辦理，以簡化借貸程序便利大眾並兼顧交易之
      安全；而此亦為社會上一般大眾所周知之事實。再者，細究前揭「授信約定書
      」第二條約款內容，要之乃係課立約定書人於名稱、組織、章程內容、印鑑、
      代表人或代表人權限變更情事發生時，應通知銀行，並辦妥變更或註銷留存印
      鑑手續之責任，而非約定任何人盜用或偽造立約定書人之印章為債務人或保證
      人，向立約銀行借貸金錢或保證債務，立約定書人皆須負清償之責；實難認有
      加重立約定書人責任，或對其有重大不利益。否則立約定書人若有前揭情事變
      更時，不為通知或為印鑑變更，卻以之執為對抗相對人，除致使法律關係趨於
      複雜，並損及他方權益，復有違誠信原則。故應認於契約課立約人辦理通知及
      變更或註銷印鑑手續之義務，當無顯失公平之處，亦符比例原則。此外，又無
      其他積極證據足資證明該約款內容有何違反法律強行規定或與公序良俗鄉悖之
      情事；因之，尚不能認兩造就該部分之約定內容為無效。
（四）又被上訴人係於七十二年七月十九日至上訴人農會開戶設立帳號，且自八十五
      年二月七日起至九十一年七月二十五日止，除本件系爭借款外，另先後向上訴
      人農會借貸九筆借款，借款金額自十萬至一百二十萬元不等；且期間多次借款
      時，應具之借據申請書、借據及展期申請書等文件，均非被上訴人本人親自辦
      理暨簽名，而係委由親友持被上訴人與上訴人依授信約定之印文前來辦理，至
      借貸金額則皆係撥款至被上訴人於上訴人農會所申設之帳戶，甚至被上訴人後
      來因視力不佳，借款暨展期皆非由其本人前來辦理，同時被上訴人亦按期繳息
      ；另被上訴人借貸之九筆借款，除於八十八年二月五日所借之一百二十萬元，
      尚積欠十四萬九千元；及於九十年五月二十三日所借之三十萬元，尚積欠二十
      九萬九千元外，均已清償完畢之事實，則據上訴人於本院審理時陳述在卷，並
      有其所提出之「客戶交易明細表─被上訴人按期繳息之記錄」、借款申請書、
      借款轉期申請書、「麻豆鎮農會」取款憑條、放款放出撥貸／合併貸放登錄單
      （代傳票）、放款帳卡、「麻豆鎮農會」農貸申請書、匯款解款收入傳票、客
      戶往來交易明細表（以上均為影本）在卷可參（本院卷第二四至五一、五九至
      七八頁）；再參以被上訴人之代理人於本院準備程序時已陳述：「Ａ（即八十
      六年八月二十八日轉借之五十六萬元）Ｂ（即八十七年八月二十八日借之轉借
      之五十六萬元）Ｃ（即八十九年二月二十五日轉借之六十萬元）Ｅ（即八十九
      年二月十日轉借之一百二十萬元）Ｆ（即九十二年二月十三日轉借之一百二十
      萬元）都是我父親所簽，且Ｆ包括印章也沒有錯，Ｄ（即八十八年二月三日轉
      借之一百二十萬元）這張我父親委託別人所簽，‧‧Ｇ（即九十一年五月二十
      一日轉借之六十四萬元）這張不是我父親所簽，印章也不是我父親的印章，但
      是我們借的沒錯，簽名也不是父親簽的，也是委託他人簽名，但是這筆錢我們
      已經還清了，‧‧」等語無訛在卷（本院卷第八五頁）以察；自亦屬真實。從
      而上訴人主張自八十八年二月五日起最後五次借款（即本件系爭借款除外），
      均非被上訴人親自前往上訴人農會辦理，而係委由不特定第三人持系爭印鑑前
      來辦理借貸、轉期等借款作業等語，尚非虛妄，應堪採信。而此益徵被上訴人
      對於八十五年二月七日與上訴人簽立「授信約定書」第十二條「本約定書之簽
      名及印鑑皆為立約人當時親自為之，嗣後其與上訴人間之往來，悉憑該簽名或
      印鑑任擇一式即生效力」之約款，亦同意之；且該約款對於被上訴人亦具有實
      質上之便利，難謂該約款僅係獨利上訴人農會一方之條款，而有何對被上訴人
      重大不利益之顯失公平情事，殆無疑義。
（五）至被上訴人雖辯稱：本件貸款乃陳順益盜用並偽填本件借據、農貸申請書後，
      持向上訴人農會申辦本件貸款，尚與被上訴人無關；被上訴人既係遭人冒名申
      辦本件貸款，自毋庸就本件債務負責云云。惟此姑不論已為上訴人所堅決否認
      ，且被上訴人就系爭九十年三月八日由被上訴人擔任借款人向上訴人借款八十
      萬元之借據上「印文」係真正乙情並不爭執（僅爭執簽名部分非其本人所簽，
      而印文則爭執係遭訴外人陳順益所盜用，見本院卷第八五頁）；且按借據內印
      章及作押房契既均屬真正，雖由他人代為立據而除有確切反證外，自應推定為
      本人授權行為（最高法院三十七年度上字第八八一六號判例參照）；本件被上
      訴人係於七十二年七月十九日至上訴人農會開戶設立帳號，且自八十五年二月
      七日起至九十一年七月二十五日止，除本件系爭借款外，另先後向上訴人農會
      借貸九筆借款，借款金額自十萬至一百二十萬元不等；且期間多次借款時，應
      出具之借據申請書、借據及展期申請書等文件，均非被上訴人本人親自辦理暨
      簽名，而係委由親友持被上訴人與上訴人依授信約定之印文前來辦理，至借貸
      金額則皆係撥款至被上訴人於上訴人農會所申設帳戶之事實，已如前述，並經
      本院查明屬實。至被上訴人於本院雖辯稱：「Ｈ（即九十一年五月二十七日轉
      借之三十萬元）不是父親所簽，‧‧」等語（本院卷第八五頁），惟經本院核
      閱該借款轉期申請書上借用人欄所蓋用之「乙○○」印文，與被上訴人留存於
      上訴人農會且為其所不爭執授信約定書上「乙○○」之印文已相符；此外，被
      上訴人就此（即姓名遭偽造及印章遭盜用）並未能提出其他確切之證據足資證
      明，或供本院調查以實其說，自尚不能憑其無法查與事實相符之陳述遽採為有
      利其之認定。因之，上訴人主張被上訴人向其借款或辦理展期時，皆非被上訴
      人本人親自辦理暨簽名，而為兩造間交易常態等語，尚非虛妄，應堪採信。
（六）另被上訴人確有於九十年間提供其與上訴人間為借貸事宜之往來印鑑章，委由
      不知名之第三人持向上訴人農會以被上訴人「乙○○」名義申辦貸款事宜，並
      於九十年三月八日，由被上訴人擔任借款人向上訴人借得八十萬元；而上訴人
      農會確已將所核借之款項即八十萬元，撥款至被上訴人於上訴人農會所申設帳
      戶之事實，亦據上訴人於本院審理時陳述在卷，並有其所提出之九十年三月八
      日借據、「麻豆鎮農會」借款申請書、放款帳卡、放款放出撥貸／合併貸放登
      錄單（代傳票）及匯款解款收入傳票（以上均為影本）各一份在卷可參（本院
      卷第五二至五六頁）；自亦屬真實。至系爭款項嗣後雖又轉入訴外人陳順益於
      上訴人農會所申設帳戶（見本院卷第五七頁之轉帳支出傳票），且被上訴人又
      辯稱：係遭訴外人陳順益盜用印文及冒貸云云；惟按前者乃被上訴人與訴外人
      陳順益間之其他法律關係，尚與上訴人無關；至後者，按私人之印章，由自己
      或有權之人保管、使用，是為常態；被人盜用，是為變態；主張變態事實之當
      事人，應負舉證之責任，乃屬當然；惟被上訴人就此則未能提出其他確切之證
      據足資證明，或供本院調查以實其說；自仍不能採為有利其之認定。又按本件
      被上訴人向上訴人農會借款或辦理展期時，皆非被上訴人本人親自辦理暨簽名
      ，而為兩造間交易常態，並已為被上訴人所習見，已如前述；則依被上訴人於
      八十五年二月七日所簽訂而為其不爭執真正「授信約定書」第二條約定：「立
      約人因名稱、組織、章程內容、印鑑、代表人、代表人權限範圍或其他足以影
      響貴會權益變更情事發生時，應即以書面將變更情事通知貴會，並辦妥變更或
      註銷留存印鑑之手續。於未為前項通知及變更或註銷留存印鑑手續前與貴會所
      為之交易，立約人均願負其責任，如因而造成貴會損害，並負賠償責任。」第
      十條約定：「凡持有貴會發給立約人之擔保物收據或保管證或立約人印鑑，前
      往貴會請求返還或更換擔保物及其有關文件者，均視為立約人之代理人。」及
      第十二條約定：「本約定書之簽名及印鑑皆為立約人當時親自為之，嗣後立約
      人與貴會之往來悉憑該簽名或印鑑，任擇一式即生效力」等語以觀，當認已足
      以引起上訴人對於被上訴人已同意為借貸意思表示之信賴，應堪認定。末者，
      再參諸被上訴人委由親友持被上訴人依系爭授信約定書所留存之印文前來上訴
      人農會借款八十萬元後，復先後於九十年五月十八日、五月二十三日及七月二
      十五日，以同一方式即委由親友持系爭授信約定之印文前往上訴人農會辦理借
      款，分別借款六十四萬元、三十萬元及十萬元，且均有陸續繳息；另依被上訴
      人自八十五年二月至九十一年七月間，共向上訴人麻豆農會辦理借款情形之明
      細表（本院卷第二四頁）觀之，被上訴人自八十八年二月五日起之六次借款均
      非被上訴人親自辦理，而係委由不特定第三人持系爭印鑑前來上訴人農會辦理
      借貸、轉期，此由前揭各次借款申請書之簽名均與授信約定書之簽名筆跡不符
      即可知悉。甚至為被上訴人所不爭之借款日期為八十八年二月五日、金額一百
      二十萬元之借款，亦係由被上訴人委託訴外人陳順益持被上訴人印鑑前來辦理
      ，金額亦核撥至被上訴人帳戶後，再轉撥至第三人陳順益帳戶；現則尚陸續繳
      息清償，目前積欠上訴人十四萬九千元，且為被上訴人所不爭執，並有上訴人
      所提出之「麻豆鎮農會」取款憑條、放款放出撥貸／合併貸放登錄單（代傳票
      ）及匯款解款收入傳票（以上均為影本）各一份附卷可參（本院卷第一五七至
      一六○頁）以察；顯然系爭授信印文之借貸行為，係出於被上訴人之授權行為
      ，而應對上訴人負授權人責任，應無疑義。否則，若本件系爭借款之發生係因
      系爭授信印文之遺失被盜用所致，則被上訴人當即時向上訴人為申請掛失之表
      示方是，惟其事後竟未提出任何反對之意思或異議，反而陸續再向上訴人借貸
      三筆借款，並陸續繳息，顯與事理有違。從而揆諸前揭說明，上訴人主張被上
      訴人長期以來即有授與他人持系爭印鑑前來上訴人農會辦理借貸轉期之相關事
      宜，對於上訴人而言，該印鑑章之授與，顯已等同於授權代理之意思；被上訴
      人自應依民法表見代理規定，對於本件債務負清償之責等語，亦非虛妄，而堪
      採信。
五、綜上所述，上訴人主張被上訴人曾於九十年間提供其與上訴人間之往來印鑑章，
    委由不知名之第三人持向上訴人以被上訴人「乙○○」之名義申辦貸款事宜，並
    於九十年三月八日由被上訴人擔任借款人，向上訴人借得八十萬元，雙方約定前
    述借款期限為七年，借款人應自九十年四月八日起按月於每月八日平均攤還本息
    ，利息則按上訴人基本放款利率調加碼年息百分之一點七五計算，且約定如未按
    期支付利息或到期不履行時，除按約定利率計息外，逾期清償在六個月以內者，
    按上開利率百分之十，在六個月以上者，按上開利率百分之二十計付違約金。詎
    被上訴人借款之後，竟自九十一年十二月九日起之本金利息均未依約清償，則上
    開債務依約應已屆期，目前被上訴人尚積欠本金五十九萬九千九百九十六元，及
    約定之利息與違約金；爰本於消費借貸等之法律關係，請求判決被上訴人應給付
    上訴人五十九萬九千九百九十六元，及自九十一年十二月九日起至清償日止，按
    年息百分之八點八五計算之利息；暨自九十二年一月十日起至清償日止，在六個
    月以內者，按上開利率百分之十，超過六個月者，按上開利率百分之二十計付違
    約金；為有理由，應予准許。原審為上訴人敗訴之判決，尚有未洽；上訴人上訴
    意旨指摘原判決不當，求予廢棄改判，為有理由。爰由本院予以廢棄改判，並判
    決如主文第二項所示。
六、本件待證事實已臻明確，兩造其餘攻擊防禦方法及舉證，對判決之結果已不生影
    響，爰不一一詳為審酌，附此敘明。
七、據上論結，本件上訴為有理由，依民事訴訟法第四百五十條及第七十八條，判決
    如主文。
中　　　華　　　民　　　國　　九十三　　年　　　六　　　月　　十五　　　日
　　　　　　　　　　　　　　　　　　臺灣高等法院臺南分院民事第一庭
~B1審判長法官　王　　惠　　一
~B2　　　法官　蘇　　清　　恭
~B3　　　法官　張　　世　　展
右為正本係照原本作成。
不得上訴。
中　　　華　　　民　　　國　　九十三　　年　　　六　　　月　　十六　　　日
                                        法院書記官　廖　　英　　琇
